臺灣臺中地方法院民事判決  
111年度訴字第694號
原      告  漢益國際開發有限公司


法定代理人  郭力嘉  
訴訟代理人  林殷世律師
複  代理人  許珮寧律師
被      告  白春菊  
訴訟代理人  朱芳其  
上列當事人間請求給付居間報酬事件，本院於民國111年11月4日
言詞辯論終結，判決如下：
    主  文
被告應給付原告新臺幣53萬5,000元，及自民國111年3月19日起
至清償日止，按週年利率百分之5計算之利息。
訴訟費用由被告負擔。
本判決於原告以新臺幣18萬元為被告供擔保後，得假執行。但被
告如以新臺幣53萬5,000元為原告預供擔保，得免為假執行。
    事實及理由
一、原告主張：原告以從事不動產開發租售、仲介服務等為業，
    得知訴外人麗晨建設股份有限公司（下稱麗晨公司）有意購
    買被告所有坐落臺中市○區○○○段00000○00000○000000地號土
    地（下合稱系爭土地），故委由訴外人即原告法定代理人之
    配偶張家瑋代理原告，向訴外人即被告之配偶朱建龍洽談，
    兩造遂於民國110年5月26日達成合意，約定倘原告居間系爭
    土地之買賣成功，被告給付原告按成交總價百分之2金額計
    算之報酬（下稱系爭居間契約）。嗣於同年7月8日，被告與
    麗晨公司當面就系爭土地洽商，原告為促成系爭土地交易，
    同意變更系爭居間契約之報酬為成交總價百分之1，被告遂
    與麗晨公司以總價新臺幣（下同）5,350萬元達成買賣合意
    ，並口頭承諾各按成交總價金百分之1作為原告居間報酬。
    詎被告遲至110年12月21日完成系爭土地交地程序後迄今，
    仍未給付報酬53萬5,000元，爰依系爭居間契約、民法第565
    條及第568條第1項之規定，提起本件訴訟等語。並聲明：如
    主文第一項所示。
二、被告則以：被告係專任委託訴外人億豐開發有限公司（下稱
    億豐公司）銷售系爭土地，專任委託期間為109年11月1日至
    112年12月31日，且被告業於出售系爭土地後，給付億豐公
    司居間仲介之服務費，被告未與原告成立系爭居間契約，原
    告乃麗晨公司之仲介，與被告無涉等語，資為抗辯，並聲明
    ：㈠原告之訴駁回。㈡如受不利判決，願供擔保請准宣告免為
    假執行。
三、得心證之理由：
　㈠兩造間成立系爭居間契約。
　⒈稱居間者，謂當事人約定，一方為他方報告訂約之機會或為
    訂約之媒介，他方給付報酬之契約。居間人，以契約因其報
    告或媒介而成立者為限，得請求報酬。民法第565條、第568
    條第1項分別定有明文。
　⒉依證人張家瑋證稱：因為麗晨公司前經原告居間購買系爭土
    地旁邊的土地，該公司跟原告說如果鄰地有要賣，也可以購
    買。我到系爭土地現場，看到正在挖地基建設，就撥打現場
    告示牌所留手機號碼，是朱建龍接聽，朱建龍說他們已經打
    算要興建，但土地是被告的，所以要問一下被告。隔了幾天
    即110年5月26日，朱建龍就約我在系爭土地見面，說如果價
    格好，也可以考慮賣給麗晨公司，請我去問麗晨公司開價，
    當日也有談到原告仲介費用抽佣比例，後來朱建龍答應我，
    如果有成交，朱建龍和被告會給原告百分之2的佣金。我回
    報麗晨公司接洽人員林仲信，約朱建龍和被告在110年6月9
    日到麗晨公司當面談，但只有朱建龍到場，所有權人被告沒
    到場，麗晨公司就沒有意願繼續談。後來我就去找被告，約
    第二次到麗晨公司當面談。在同年7月8日，被告和朱建龍都
    到麗晨公司，現場有被告、朱建龍、我、林仲信、卓進發還
    有代書。過程中，麗晨公司希望被告這邊流程同鄰地一樣走
    到12月，被告有要求先拿到部分款項，還希望麗晨公司幫忙
    付50幾萬元的土地增值稅，麗晨公司認為這筆土地以5,350
    萬元的價格購買，已經比鄰地還高，所以加不上去。兩方就
    僵持不下，後來三方協調，由原告折讓百分之1的服務費，
    就是原本跟被告收取的百分之2服務費變成百分之1。所以當
    日就簽定買賣契約等語(見本院卷第280至282頁)，可見原告
    先與朱建龍接洽，透過朱建龍確認被告出賣系爭土地之意願
    ，方居間被告與麗晨公司洽談買賣事宜，堪認兩造成立系爭
    居間契約，由原告居間被告出賣系爭土地予麗晨公司，且達
    成居間報酬為系爭土地成交價百分之1之合意。
　⒊佐以證人即麗晨公司經理林仲信證稱：麗晨公司先透過原告
    買到系爭土地旁邊的土地，然後原告建議有無興趣連週邊土
    地一起整合開發，可以幫忙居間仲介。原告負責人員就是張
    家瑋。後來張家瑋跟我說被告有意願賣系爭土地，所以我就
    請張家瑋先問被告的開價，張家瑋有回報被告開價，過程中
    我也有向張家瑋提出對於系爭土地想買的價格及付款條件等
    ，就經張家瑋的居間聯繫才達成交易。第一次在麗晨公司協
    調時，朱建龍有到場，被告沒有到，雙方條件沒有達成共識
    ，所以沒有成功。第二次在麗晨公司洽談，在場人有張家瑋
    、朱建龍、被告及我、卓進發。就買賣條件進行磋商，達成
    5,350萬元的購買價格，過程中被告有表示系爭土地想要土
    地增值稅由買方負擔，後來經過麗晨公司及張家瑋、地主協
    商，張家瑋表示願意由他向被告收取的服務費折讓百分之1
    ，因為稅金金額大概和百分之1服務費數額差不多，最後由
    被告負擔土地增值稅。三方都同意上開條件，被告也有同意
    等語(見本院卷第287至288頁)；證人即麗晨公司協理卓進發
    證稱：因為麗晨公司在附近有整合好幾塊土地，其中有三筆
    土地是被告所有，所以麗晨公司就委託原告去和地主作買賣
    事宜洽談。我們是先買了這一宗的大部分土地後，再委由原
    告作週邊的土地整合。後來原告有來說地主有意願可以洽談
    ，麗晨公司負責的窗口是林仲信，我是在議定買賣條件時有
    參與，我是在和地主當面談買賣條件時才有參與，就是在7
    月8日，當場議定5,350萬元，好像當日被告希望賣清，而張
    家瑋提議由其向被告收取報酬的部分折讓百分之1，以促成
    系爭土地買賣成交等語(見本院卷第292頁)。其等證言，核
    與張家瑋前開證述勾稽相符，是被告基於系爭土地所有權人
    之地位，與麗晨公司達成買賣合意，其於簽約現場對張家瑋
    為促成買賣，向其所提出減少請求報酬之建議，亦表示同意
    ，足見系爭土地確實經由原告之媒介始完成交易。
　⒋兼以張家瑋於110年5月20日以LINE向朱建龍傳達建設公司有
    購買系爭土地之意願，並於同年5月25日詢問朱建龍、被告
    有無意願與建設公司商談；後於同年6月25日和朱建龍約談
    報告買方情況；於同年7月8日直接在建設公司見面洽談，張
    家瑋於翌(9)日傳送系爭土地買賣契約書予朱建龍，請其與
    被告先行過目；於同年月12日，張家瑋告知朱建龍仲介服務
    費即成交價百分之1部分，原告會於交地後再收取，據朱建
    龍回覆：「好的」等情，亦有張家瑋與朱建龍間LINE對話紀
    錄可佐(見本院卷第43至65頁)，益徵被告透過其配偶朱建龍
    與原告就系爭居間契約的必要之點均達成合意。
　㈡原告得請求被告給付居間報酬53萬5,000元。
　⒈被告與麗晨公司於110年7月8日以總價5,350萬元達成買賣系
    爭土地之合意，並於同日簽立買賣契約，麗晨公司代表簽約
    之人為該公司經理林仲信、協理卓進發。在場之人為張家瑋
    、被告、朱建龍、林仲信、卓進發。被告後於同年11月26日
    移轉系爭土地之所有權登記予麗晨公司，並於同年12月21日
    完成系爭土地點交程序等事實，為兩造所不爭執(見本院卷
    第240頁)，足認系爭土地買賣契約乃因原告媒介而成立，原
    告自得請求報酬。
　⒉依上開張家瑋、卓進發、林仲信之證言可知，兩造約定之居
    間報酬為總成交價的百分之1，則系爭土地被告係以5,350萬
    元出賣予麗晨公司，原告自得請求被告給付報酬53萬5,000
    元(計算式：53,500,000元×1％＝535,000元)。
　㈢被告雖抗辯伊係委託億豐公司負責仲介出賣系爭土地，原告
    乃麗晨公司之仲介，故其未與原告成立居間契約，伊業給付
    億豐公司居間費用等語，並以朱建龍之證言(見本院卷第295
    至298頁)、億豐公司請款發票、匯款單、被告與億豐公司委
    託銷售合約書(見本院卷第119至199、227至229頁)為據，然
    查：
　⒈朱建龍雖證稱：我有相近土地開發背景，張家瑋、郭力嘉約
    我在系爭土地現場見面時，郭力嘉說大家都是同行可以配合
    。被告委託億豐公司仲介，於110年7月8日，張家瑋、被告
    和我去麗晨公司洽談買賣條件，麗晨公司方面有卓進發和林
    仲信，談的過程不順利，因為之前被告有說要5,400萬元，
    原本要從5,400萬元開始談，但麗晨公司的人說張家瑋回報
    是5,350萬元，被告談不攏就站起來要離開，張家瑋就把被
    告擋著，卓進發就請被告跟我到另外一個會議室再談談看，
    讓我和被告就價格部分重新考慮。後來被告就說如果服務費
    降為百分之1就接受，因為我跟被告簽的委託約是百分之2，
    被告要我降百分之1，我接受後就用百分之1的折價，變成5,
    350萬元就簽約等語(見本院卷第295頁)。然經本院訊問是否
    曾向張家瑋、麗晨公司人員明確表示受被告委託銷售系爭土
    地，其亦證稱：我不可能看到人就表示我是被告的仲介，但
    我已經代表被告去麗晨公司了解買賣概況等語(見本院卷第2
    97至298頁)。審諸朱建龍為億豐公司之負責人，該公司從事
    不動產代銷、仲介經紀業(見本院卷第217頁)，就土地交易
    仲介程序應當熟稔，則於此種交易實務，買賣雙方經由哪一
    仲介或經銷業者達成合意，於買賣過程中即應清楚明確，以
    釐清有無代理權限並確認交易對象，朱建龍上開證述，實與
    常情相違，其證言即有可疑。
　⒉況被告於簽訂系爭土地買賣契約過程，從未向麗晨公司表示
    其仲介係億豐公司，朱建龍於110年7月8日與被告一同和麗
    晨公司洽商時，未特別提及其為億豐公司負責人，僅表示其
    為被告配偶，可以洽談土地買賣事宜，系爭土地買賣如果沒
    有張家瑋不會成交一節，業據林仲信、卓進發證述明確(見
    本院卷第288、293至294頁)，可見朱建龍未曾以受被告委託
    銷售之億豐公司負責人身分，與麗晨公司洽談系爭土地之買
    賣。
　⒊另張家瑋於110年7月21日曾詢問朱建龍仲介費何時給付，朱
    建龍表示被告認為等交易案件順利走完，再來討論仲介費，
    其有拿土地買賣仲介費用同意書給被告看，但被告暫時不會
    和原告簽立，要等順利交接系爭土地後，再和原告處理乙情
    ，有張家瑋與朱建龍上揭日期之對話譯文可考(見本院卷第2
    53頁)，倘被告係委託朱建龍銷售，於張家瑋要求給付居間
    報酬時，朱建龍當可明確表示雙方未成立居間契約，無庸給
    付報酬為是，何以反稱被告希望等交易結束後再處理，實與
    朱建龍上開證述互相矛盾，反徵被告知其經由朱建龍委託原
    告居間，方會要求朱建龍與原告傳達、討論報酬給付事宜。
　⒋觀諸被告與億豐公司簽立之專任委託銷售契約書，委託日期
    為109年11月1日，銷售標的乃系爭土地與坐落其上之建物，
    出售價格為8,275萬元(見本院卷第121頁)，其委託日期與本
    件系爭土地買賣洽談、交易日期已相隔半年之久，委託銷售
    標的、價格亦與本件不同，則縱有該委託契約存在，亦不能
    以之作為認定被告委託億豐公司仲介系爭土地與麗晨公司之
    基礎。至於被告給付服務費予億豐公司部分，係屬被告與億
    豐公司間有無其他權利義務關係，核與本院認定兩造間成立
    系爭居間契約，被告應給付原告居間報酬無涉。
　⒌另不動產經紀業管理條例第21條固明定仲介與委託人簽訂委
    託契約書後，方得刊登廣告及銷售。然該規範係關於經紀業
    為公開銷售之限制，核與本件私人未經公開廣告、銷售之仲
    介情形不同。況審酌上開規範目的係為管制經紀業之銷售，
    並非對於私法上權利保護所為之規定，應認上開規定僅為取
    締規定，不當然影響私法上契約效力。基上，被告抗辯均非
    可採。原告主張被告應依系爭居間契約之約定，履行給付報
    酬之義務，即屬有據。
  ㈣給付無確定期限者，債務人於債權人得請求給付時，經其催
    告而未為給付，自受催告時起，負遲延責任。其經債權人起
    訴而送達訴狀，與催告有同一之效力；又遲延之債務，以支
    付金錢為標的者，債權人得請求依法定利率計算之遲延利息
    ；應付利息之債務，其利率未經約定，亦無法律可據者，週
    年利率為百分之5，此觀民法第229條第2項、第233條第1項
    前段、第203條規定可明。本件原告之報酬請求權，應無確
    定期限，自應以被告受原告催告時起負遲延責任。考之原告
    前於111年1月11日以存證信函催告被告給付報酬，並經被告
    於同年月20日收受(見本院卷第241頁)，則其請求自起訴狀
    繕本送達翌日即111年3月19日(見本院卷第89頁)起，並按上
    開規定計算之法定遲延利息，自無不可。
四、綜上所述，原告依系爭居間契約約定及民法第565條、第568
    條第1項規定，請求被告給付53萬5,000元，及自111年3月19
    日起至清償日止，按週年利率百分之5計算之利息，為有理
    由，應予准許。
五、兩造均陳明願供擔保聲請宣告假執行或免為假執行，經核與
    規定相符，爰分別酌定相當之擔保金額，予以准許。
六、本件事證已臻明確，兩造其餘主張、陳述及所提之證據，經
    審酌後認為均不足以影響本判決之結果，爰不逐一論列，併
    此敘明。
七、據上論結，本件原告之訴為有理由，依民事訴訟法第78條，
    判決如主文。
中　　華　　民　　國　　111 　年　　11　　月　　25　　日
                  民事第一庭  審判長法　官　許石慶
　　　　　　　　　                  法  官  蔡孟君
　　　　　　　　　                  法  官  鍾宇嫣
以上正本，係照原本作成。
如對本判決上訴，須於判決送達後20日內向本院提出上訴狀（須
附繕本），如委任律師提起上訴者，應一併繳納上訴審裁判費。
中　　華　　民　　國　　111 　年　　11　　月　　25　　日
                                    書記官